臺灣彰化地方法院北斗簡易庭民事判決
　　　　　　　　　　　　　　　　  　111年度斗簡字第283號
原      告  昭信資產管理有限公司

法定代理人  李國彬  
被      告  邱顯爵  




            邱張惠敏(即邱顯文之繼承人)

            邱奕坤(即邱顯文之繼承人)

上列當事人間請求變價分割共有物事件，本院於民國111年10月1
8日言詞辯論終結，判決如下：
    主      文
兩造共有如附表一所示建物，應予變價分割，所得價金由兩造按
附表二所示權利範圍比例分配。
原告其餘之訴駁回。
訴訟費用由兩造按附表二「訴訟費用負擔比例」欄所示比例負擔
。
    事實及理由
壹、程序方面：
一、按訴狀送達後，原告不得將原訴變更或追加他訴，但請求之
    基礎事實同一、該訴訟標的對於數人必須合一確定時，追加
    其原非當事人之人為當事人者，不在此限，民事訴訟法第25
    5條第1項第2、5款分別定有明文。次按原告於判決確定前，
    得撤回訴之全部或一部。但被告已為本案之言詞辯論者，應
    得其同意；訴之撤回應以書狀為之；訴之撤回，係以書狀撤
    回者，自撤回書狀送達之日起，10日內未提出異議者，視為
    同意撤回，民事訴訟法第262條第1項、第2項、第4項亦有明
    文。前揭規定於簡易訴訟程序均適用之，此參同法第436條
    第2項規定自明。查原告以邱顯爵、邱顯文為被告，訴請分
    割如附表一所示未辦保存登記建物即門牌號碼彰化縣○○鄉○○
    路○段00號建物（下稱系爭建物），因被告邱顯文於原告起
    訴前已死亡，原告乃於民國111年6月6日具狀追加其繼承人
    邱張惠敏、邱秀玲、邱奕宗、邱奕坤為被告及追加聲明上開
    繼承人應就邱顯文所遺系爭建物應有部分3分之1辦理繼承登
    記，並撤回對被告邱顯文之起訴，嗣查得被告邱秀玲、邱奕
    宗已拋棄繼承，原告遂於111年7月22日具狀撤回對被告邱秀
    玲、邱奕宗之訴訟。核原告所為追加被告及追加聲明部分，
    或為請求之基礎事實同一，或為該訴訟標的對於數人必須合
    一確定時，追加其原非當事人之人為當事人，合於前開規定
    ，應予准許。另原告撤回被告邱秀玲、邱奕宗之訴訟部分，
    該等被告均未於原告上開書狀繕本送達之日起10日內提出異
    議，揆諸上開規定，應視為同意原告撤回該部分之訴訟。至
    被告邱顯文已於起訴前之93年10月27日死亡，其本無當事人
    能力，則原告撤回對被告邱顯文之起訴，自無民事訴訟法第
    262條規定之適用，合先敘明。
二、被告經合法通知，均未於言詞辯論期日到場，核其等均無民
    事訴訟法第386條各款所列情形，爰依原告聲請，由其一造
    辯論而為判決。
貳、實體方面：　　
一、原告主張：兩造共有系爭建物，各共有人權利範圍如附表二
    所示。兩造無不分割之約定，而依其使用目的復無不能分割
    之情形，因兩造未能達成分割協議，且系爭建物僅有一個出
    入口，難以採原物分割，亦無法充分發揮其經濟效用，爰依
    民法第823條、第824條之規定，訴請變價分割，以價金分配
    於各共有人。又原共有人邱顯文已死亡，其繼承人尚未辦理
    繼承登記，爰請求邱顯文之繼承人辦理繼承登記等語。並聲
    明：㈠被告邱張惠敏、邱奕坤應就其被繼承人邱顯文所遺系
    爭建物權利範圍3分之1辦理繼承登記。㈡兩造共有系爭建物
    准予變價分割，所得價金按兩造權利範圍比例分配。
二、被告均未於言詞辯論期日到場，亦均未提出書狀作任何聲明
    或陳述。
三、得心證之理由：
  ㈠按各共有人，除法令另有規定外，得隨時請求分割共有物。
    但因物之使用目的不能分割或契約訂有不分割之期限者，不
    在此限；本節規定，於所有權以外之財產權，由數人共有或
    公同共有者準用之，民法第823條第1項、第831條分別定有
    明文。次按自己建築之房屋，與依法律行為而取得者有別，
    縱使不經登記，亦不在民法第758條所謂非經登記不生效力
    之列（最高法院41年台上字第1039號判例意旨參照）。又民
    法第759條固規定，因繼承、強制執行、公用徵收或法院之
    判決，於登記前已取得不動產物權者，非經登記，不得處分
    其物權。然未辦理保存登記建物，由原始起造人取得所有權
    ，其繼承人仍得依繼承之規定，取得建物所有權，僅因未辦
    理保存登記建物無從辦理繼承登記，而不得就建物所有權為
    分割之處分權行為。然繼承人因繼承所取得未辦理保存登記
    建物之事實上處分權，係所有權能之集合，得為讓與之標的
    ，並具財產權之性質，屬民法第831條規定之「所有權以外
    之財產權由數人共有或公同共有」情形，而得成為法院裁判
    分割之客體（臺灣高等法院暨所屬法院103年法律座談會民
    事類提案第5號審查意見可資參考）。換言之，未辦保存登
    記建物雖因未合法辦理所有權第一次登記，以致無法為所有
    權移轉登記，然此等建物之移轉讓與交易，乃我國社會既存
    且常見之交易行為，因此學界發展出「事實上處分權」之財
    產概念，實務上亦肯認未辦保存登記建物得為交易讓與之標
    的，僅所讓與者為事實上處分權，而非所有權。依此，未辦
    保存登記建物之事實上處分權，因非法定不動產物權之一，
    應無民法第759條所定應經登記始得處分之適用。倘若未辦
    保存登記建物之事實上處分權（財產權）係由數人共有，得
    依民法第831條準用民法第823條第1項、第824條第1項規定
    ，訴請法院裁判分割共有物，以使共有關係趨於單純化，俾
    利於全體共有人之權益，是系爭建物雖為未辦理保存登記之
    建物，仍得為裁判分割之標的，先予敘明。
  ㈡查系爭建物為兩造所共有，權利範圍各如附表二所示乙節，
    業經原告提出本院權利移轉證書及彰化縣地方稅務局房屋稅
    籍證明書（原告就系爭建物持分比率為1/3）為證，並有彰
    化縣地方稅務局北斗分局111年7月5日彰稅北分一字第11163
    06110號函所附房屋稅籍證明書、房屋稅籍紀錄表、房屋稅
    籍登記表及房屋平面圖在卷可參，復經本院依職權調閱本院
    110年度司執字第23322號執行事件卷宗核閱屬實，應可信為
    實在。又系爭建物依其使用目的既無不能分割之情形，共有
    人間亦未以契約訂有不分割之期限，復無法協議分割，而被
    告經合法通知，既不於言詞辯論期日到場爭執，復不提出書
    狀答辯以供本院斟酌，是本院依上開調查證據之結果，認原
    告此部分主張為真，則原告請求裁判分割系爭建物，於法尚
    無不合，自應准許。
　㈢復按未辦理保存登記，無從辦理繼承登記及分割登記（最高
    法院80年度台上字第2516號判決意旨參照），系爭建物為未
    辦理保存登記之建物，為兩造所不爭執，是故，如欲辦理繼
    承登記前應先行辦理保存登記，而原告逕請求判命被告邱張
    惠敏、邱奕坤就被繼承人邱顯文所遺系爭建物權利範圍3分
    之1辦理繼承登記，即有未洽，應予駁回。
  ㈣又按共有物之分割，依共有人協議之方法行之。分割之方法
    不能協議決定，或於協議決定後因消滅時效完成經共有人拒
    絕履行者，法院得因任何共有人之請求，命以原物分配於各
    共有人，但各共有人均受原物之分配顯有困難者，得將原物
    分配於部分共有人；或原物分配顯有困難時，得變賣共有物
    ，以價金分配於各共有人；或以原物之一部分分配於各共有
    人，他部分變賣，以價金分配於各共有人，民法第824條第1
    、2項定有明文。而分割共有物，究以原物分割或變價分配
    其價金，法院固有自由裁量之權，不受共有人主張之拘束，
    但仍應斟酌當事人之聲明，共有物之性質、經濟效用及全體
    共有人利益等，公平裁量。必於原物分配有困難者，始予變
    賣，以價金分配於各共有人。所謂原物分配有困難，係指共
    有物性質上不能以原物分配或以原物分配有困難之情形，例
    如共有物本身無法為原物分割，或雖非不能分割，然分割後
    將顯然減損其價值或難以為通常使用是（最高法院98年度台
    上字第223號判決意旨參照）。查系爭建物坐落彰化縣○○鄉○
    ○段000地號土地，為三層樓透天住宅建築，樓地板面積總計
    為264.96平方公尺，僅有單一門戶可供出入，此有系爭建物
    現況相片、本院不動產權利移轉證書在卷可考。爰審酌系爭
    建物之面積非鉅，共有人共計4人，共有人面積持分均少，
    且僅有單一出入門戶，若就系爭建物進行原物分割，顯難為
    建築上或居住之使用，無以增進建物之經濟效用，徒增法律
    關係複雜化，況如以原物分割後，兩造如再以磚牆區隔，扣
    除兩造各自分擔之磚牆厚度，兩造所分得之部分寬度更行減
    少，再參以共有人中僅原告主張以變價方式分割，被告則未
    就分割方法為任何陳述或聲明，則本院審酌上情後，認透過
    變賣方式，基於市場之自由競爭，可使系爭建物之市場價值
    得以極大化，對於全體共有人而言，自屬有利，且以變賣共
    有物方式為分割時，依民法第824條第7項規定，除買受人為
    共有人外，共有人仍有依相同條件優先承買之權，是兩造如
    認經由公開拍賣機制所拍定之價格係一合理可接受之價格，
    亦得經由優先承買權之行使，取得系爭建物之全部，可使物
    之交易及使用關係單純化，進而促進其經濟價值，故斟酌系
    爭建物之型態、使用情形、經濟效用、兩造之利益及意願等
    一切情形，認為系爭建物之分割方法，應以變賣共有物後，
    以所得價金按兩造之權利範圍比例分配予各共有人之方式，
    較為適當。原告主張將系爭建物變價分割，所得價金按附表
    二所示權利範圍比例分配，即為可採。
四、綜上所述，系爭建物既無因物之使用目的不能分割或契約訂
    有不分割之期限，各共有人亦未能達成分割之協議。從而，
    原告依民法第823條第1項、第824條第2項之規定，請求將兩
    造所共有之系爭建物變價分割，所得價金按兩造如附表二所
    示權利範圍比例分配，尚屬有據，爰判決如主文第1項所示
    。逾此範圍之請求，則無理由，應予駁回。
五、末按分割共有物之訴，本質上屬無訟爭性之非訟事件，兩造
    本可互換地位。本件原告起訴雖於法有據，但被告之應訴實
    因訴訟性質所不得不然。且定共有物分割之方法，可由法院
    自由裁量，為適當之分配，不受任何共有人主張之拘束，既
    如前述，則本件縱准原告分割共有物之請求，並採行原告主
    張之分割方法，然因分割共有物之訴，係以請求分割共有物
    之形成權為訴訟標的，當事人所提出之分割方法，僅係供法
    院之參考，其分割方法，對於各共有人而言，並無勝負之問
    題，當事人提出其認為適當之分割方法，應認係屬防禦其權
    利所必要，故本院參酌兩造就系爭建物權利範圍之比例，認
    本件訴訟費用負擔，以兩造按附表二「訴訟費用負擔比例」
    欄所示比例負擔，方屬公允，爰諭知訴訟費用之負擔如主文
    第3項所示。
六、訴訟費用負擔之依據：民事訴訟法第80條之1、第85條第1項
    但書。　　
中　　華　　民　　國　　111 　年　　11　　月　　15　　日
                  臺灣彰化地方法院北斗簡易庭
                          法  官  楊鑫忠
以上正本係照原本作成。
如對本判決不服提起上訴，應於送達後20日內，向本院提出上訴
狀並表明上訴理由(須按對造人數附繕本)。
中　　華　　民　　國　　111 　年　　11　　月　　15　　日
                          書記官  張清秀
附表一：
編  號 建號 基地坐落 建築式樣主要建築材料及房屋層數      建物面積（平方公尺）  權利 範圍     樓   層   面   積  合             計 附屬建物主要建築材料及用途    建物門牌     1 未辦理保存登記建物 彰化縣○○鄉○○段000地號 住宅、車庫、加強磚造、鐵皮造、3層樓房 地  面  層：148.80 二  層  樓： 82.56 三  層  樓： 33.60 合      計：264.96  全部   彰化縣○○鄉○○路○段00號      備考      
附表二：
編號 共有人 權利範圍比例 訴訟費用負擔比例 1 昭信資產管理有限公司 3分之1 3分之1 2 邱顯爵 3分之1 3分之1 3 邱張惠敏 6分之1 6分之1 4 邱奕坤 6分之1 6分之1